【裁判字號】    93,上訴,758
【裁判日期】    950622
【裁判案由】    殺人等
【裁判全文】
臺灣高等法院高雄分院刑事判決         93年度上訴字第758號
上  訴  人  臺灣高雄地方法院檢察署檢察官
被      告  甲○○
指定辯護人  本院公設辯護人  戊○○
上列上訴人因被告殺人等案件，不服臺灣高雄地方法院90年度重
訴字第20號中華民國93年6 月8 日第一審判決（起訴案號：臺灣
高雄地方法院檢察署89年度偵字第28412 號、90年度偵字第2445
號），提起上訴，本院判決如下：
     主  文
原判決關於強盜殺人、行使偽造私文書、詐欺部分均撤銷。
甲○○犯強盜罪而故意殺人，處無期徒刑，褫奪公權終身。又連
續行使偽造私文書，足以生損害於他人，處有期徒刑貳年。附表
(二)簽帳單上所偽造之「吳建德」署押拾捌枚，均沒收。應執行無
期徒刑，褫奪公權終身。附表(二)簽帳單上所偽造之「吳建德」署
押拾捌枚，均沒收。
其他上訴駁回。
     事  實
一、甲○○具有同性戀及雙性戀之性格，於民國89年5 月6 日19
    時至22時許，在高雄市○○○路之愛河公園同性戀者聚集處
    ，與帶同台北友人己○○前來尋找同性戀性伴侶之何明華搭
    訕邂逅而始相識，因己○○於22時許，找到性對象汪永源後
    ，即與當時正與王某搭訕之何明華打招呼，表示先帶同汪永
    源回高雄市晶華飯店即離去，王某亦與何明華相約在其位於
    高雄市○○路126 號附近見面後，何明華駕駛所有車牌號碼
    WN-6291 號自小客車、王某則騎乘機車各自離開，於當日23
    時40分許，王某未見何明華前來赴約，乃到高雄市○○○路
    10號之公用電話撥打何明華之0000000000號之行動電話，取
    得聯絡後不久，兩人在新光路126 號樓下見面，王某帶往何
    明華至某處閒聊，閒聊中得知何明華從事玉石買賣，而隨身
    攜帶有價值新臺幣（下同）50餘萬元之玉飾。而王某因無工
    作經濟拮据，竟萌生強盜何明華財物並予以殺害以免遭指認
    之犯意，於同月7 日零時許至上午8 時許間，帶同何明華至
    高雄縣路竹鄉後南下至岡山鎮○○路37號1 樓界揚超商，購
    買70元之食品或飲料供其食用，並於上午9 時49分以後，在
    岡山鎮鄰近不詳處所，先以強暴手段致何明華不敢抗拒而強
    取其身上全部財物，再用鈍器或刀械重擊何明華頭部及腦部
    多次，致造成何明華腦挫傷死亡。王某隨即將何明華棄屍於
    岡山鎮劉厝里寶公橋附近台糖甘蔗園排水溝內，王某取走何
    明華手提包之玉飾與身上所掛戴之玉器項鍊、戒指、000000
    0000號行動電話及郵局提款卡等物，並於當日12時許返回高
    雄市○○街148 號住處，王某因避嫌不敢在住家附近提款機
    盜領何明華之郵局存款，乃計劃前往鄰近之鳳山市地區領款
    ，復於同日12時31分許，以家中電話00-0000000號打給住於
    屏東市之化名為「冠宏」之同性戀情人劉世昌，兩人相約於
    當日14時30分，在鳳山市龍山寺見面，王某獨自騎乘機車至
    鳳山市○○路郵局提款機，為避免為監視器所錄影，乃戴上
    全罩型安全帽進入提款室，於同日14時4 分許，持何明華所
    有之郵局提款卡（卡號：0000000000000） 在該處提款機提
    領4 萬5,000 元，以不正方法由自動付款設備取得他人之物
    。得手後，前往龍山寺與劉世昌會合後，一同返回啟昌街
    148 號家中，直至同年6 月14日，為警循線查獲，並於上址
    扣得其所有之上開安全帽一頂及附表(一)所示何明華所有玉器
    21件。
二、甲○○又於89年5 月26日之前之不詳時地，以不詳之方式，
    取得另1 同性戀友人吳建德（89年5 月23日後失蹤）所有之
    中國國際商業銀行及中興商業銀行所核發之信用下兩張（卡
    號依序為0000000000000000，及0000000000000000號），未
    得吳建德之授權，竟基於行使偽造文書及詐欺之概括犯意，
    於89年5 月26日12時起，至同月27日18時30分許，於附表(二)
    所示之時間，先至高雄縣鳳山市○○路193 號，鄭榮欽所經
    營之金寶成銀樓以吳建德之名刷卡消費購買黃金項鍊等物4
    次，金額分別為新台幣（下同）4 萬500 元、2 萬7,700 元
    、7,200 元及7,300 元，合計8 萬2,700 元，後前往高雄縣
    鳳山市○○○路236 號「大廣三」量販店購物2 次，金額分
    別為30元、139 元，合計169 元（關於消費商店、時間、金
    額、所持之信用卡及偽造署押之次數詳如附表(二)所示），連
    續在上開消費商店內之簽帳單（均1 式3 聯）上，偽簽吳建
    德之署押各3 枚，共計18枚，而偽造購物證明及收據性質之
    簽帳單，交予上開消費商店之負責人而行使之，並使上開消
    費商店之負責人均陷於錯誤，而交付王某所購買之物品，並
    使中國國際商業銀行及中興銀行陷於錯誤依合約撥款予上開
    消費商店刷卡金額，足生損害於上開消費商店、發卡銀行及
    信用卡名義人吳建德。其中在金寶成銀樓購物刷卡簽帳時，
    其中4 萬500 元及2 萬7,700 元2 次消費時，因發卡銀行打
    電話要求核對簽帳者身份，王某即從身上皮包取出吳建德之
    身分證，並依身分證資料告知發卡銀行，復在簽帳單上偽簽
    吳建德之署押而盜刷成功。計中國國際商業銀行損失2 萬7,
    839 元，中興銀行損失5 萬5,030 元。嗣經警方於其住處搜
    索時，查獲所盜刷得手之黃金飾物而查獲上情。
三、案經高雄縣警察局移送及臺灣高雄地方法院檢察署檢察官自
    動檢舉偵查起訴。
     理  由
甲、程序部分：
    證人丙○○、丁○○○、乙○○（以上為何明華之父母及胞
    妹），庚○○、吳建興（以上為吳建德之母及胞兄）、王萬
    興、鄭榮欽、己○○、汪永源、張良旳、鄭學洋、黃佩婷、
    周美鳳、吳芬芬、伍見成、張文林、高旭東等人於警訊及偵
    查中之陳述，雖均屬被告以外之人於審判外之陳述，惟被告
    、辯護人及檢察官於本院審理中，均未於言詞辯論終結前聲
    明異議，本院審酌上開證人之陳述作成時，並無不法取供之
    情形，認為適當，依刑事訴訟法第159 條之5 第2 項規定視
    為同意作為本案證據使用，自有證據能力，均得為證據，先
    予明。
乙、實體部分：
壹、撤銷改判部分
一、訊據被告甲○○矢口否認有何強盜殺人、盜領存款等犯行，
    辯稱：何明華係於89年初經吳建德之介紹，由吳建德帶死者
    到其高雄市○○路126 號4 樓之2 租住處而認識，平時鮮少
    聯絡，於5 月6 日下午到高雄市○○路玉飾市場找何明華，
    何某告訴他有一批新的玉要進貨主動要伊投資5 萬元共同買
    入，但伊未答應並相約於當晚至高雄市○○路126 號4 樓之
    2 租住處見面再談，何某於清晨到達其住處，兩人談及有關
    玉飾買賣情事，直至5 月7 日上午9 時許，伊才拿出5 萬元
    給何一起投資買玉，兩人即在該處睡覺至中午12時許，才由
    伊用機車搭載死者至高雄縣鳳山市，於途中還聽到死者與人
    通電話，到達鳳山市後死者取出其郵局提款卡並告訴密碼要
    求伊代為提款4 萬5,000 元，伊提款後交給死者即騎機車回
    新光路住處等候，直至5 月8 日未見死者到來，才前往十全
    路玉市找死者，但仍未發現死者，於此時見許多人在玉市賣
    玉，伊平時就有到十全路向死者買玉再轉賣之情事，而投資
    5 萬元係從伊中國信託商業銀行領出之金錢，伊多次到十全
    路玉市找死者，所以知悉死者之攤位係擺設在十全路大和古
    董店走廊，及玉市後方與日日超商走廊沒有固定之攤位，伊
    不知死者0000000000號行動電話號碼，亦未聯絡，平時之經
    濟來源係靠販賣玉飾及衣服所得，每個月淨賺約6 萬元，被
    警方查獲之玉飾係向死者所購買云云。
二、經查：
  (一)被害人何明華係於89年5 月14日上午8 時許，遭案外人王萬
    興發現陳屍於高雄縣岡山鎮劉厝里寶公橋附近之台糖甘蔗園
    之排水溝內，經報警處理，嗣經臺灣高雄地方法院檢察署檢
    察官初步相驗被害人之屍體後，認有解剖以究明其直接死亡
    原因之必要，而於89年5 月16日會同法醫師解剖被害人之屍
    體，確認被害人何明華死亡時間約為1 星期左右，推論為5
    月7日 前後，死亡原因推斷係頭部及腦部多次遭受外力重擊
    ，造成腦挫傷死亡，死亡方式不排除乃是頭部、臉部多次受
    到外力重擊而造成嚴重頭部外傷所致等情，業據證人王萬興
    於警訊證述屬實，並有勘驗筆錄、相驗屍體證明書、複驗報
    告、解剖紀錄報告暨照片與內政部警政署刑事警察局鑑驗通
    知書在卷可稽（參臺灣高雄地方法院檢察署89年度相字第77
    6 號卷第9 頁、第11頁、第39頁至第44頁及警卷第6 、7 、
    97頁）。是此，足認何明華係於解剖期日前1 星期左右，遭
    受外力重擊致死一節，確為屬實，先予敘明。
  (二)被告雖辯稱：伊與何明華係89年初，經吳建德介紹而認識云
    云。然查何明華生前之友人即證人鄭學洋、己○○、高旭東
    、吳芬芬、伍見成、張文林等人於警訊時均表示：不認識甲○○，亦未聽何明華提起甲○○之人等情，有其等之警訊筆
    錄在卷可稽。而在89年5 月5 日之前，何明華所使用之0000
    000000、0000000000號行動電話與家中之00-0000000、00-0
    000000號之電話，從無撥打過被告使用之00-0000000、0000
    000 號電話，被告所用電話亦無與死者何明華上開行動電話
    及家中電話有任何通聯紀錄，有上開電話之通聯紀錄在卷可
    按。足見何明華與被告原本相互不認識，亦無交往情形甚明
    。而何明華與己○○於89年5 月6 日晚上22時許，一起前往
    高雄市○○○路之愛河公園同性戀聚集處所，後各自分開尋
    找同性戀愛人，約23時許，己○○找到合適對象汪永源準備
    回飯店，經過涼亭地點，看見何明華與另1 男子（即被告）
    在一起等情，業據證人己○○於本院審理時結證無訛（見本
    院95年5 月25日審判筆錄）。而被告於本院審理中亦供承：
    當時和何明華在涼亭之男子就是我等語（見同上筆錄）。由
    上觀之，何明華死亡前1 日即5 月6 日晚上，在高雄市○○○路之愛河公園同性戀聚集處所，與被告相互搭訕才認識，
    至為明確。足見被告上開辯稱：89年初經吳建德介紹已認識
    乙節，與事實不符，自非可取。
  (三)被告雖又辯稱：5 月6 日下午，到高雄市○○路玉飾市場找
    何明華，他告訴伊有一批新的玉要進貨，主動要伊投資5 萬
    元共同買入，但伊未答應並相約當晚至高雄市○○路126 號
    4 樓之租住處見面再談。何某於清晨到達伊住處，兩人談及
    有關玉飾買賣情事，直至5 月7 日上午9 時許被告拿出5 萬
    元給死者一起投資買玉，錢是我從中國信託商業銀行提領出
    來的。兩人即在該處睡覺至中午12時許，才由伊用機車搭載
    死者至高雄縣鳳山市，於途中還聽到死者與人通電話，到達
    鳳山市後死者取出其郵局提款卡並告訴密碼要求伊代為提款
    4 萬5,000 元，伊提款後交給死者即騎機車回新光路住處等
    候直至5 月8 日未見死者到來，才前往十全路玉市找死者，
    但仍未發現死者云云。然查被告確有於89年5 月6 日23時40
    分16秒至40分48秒之時段內，在高雄市○○○路10號（編號
    0000000 號）之公用電話，撥打何明華使用之上開行動電話
    等情，此有該公用電話之通聯紀錄附卷可按，且經被告於第
    4 次警訊中供承不諱。而何明華於5 月7 日凌晨之後與家人
    失去連絡後，其家屬於5 月8 日向屏東縣警察局佳冬分駐所
    報失蹤，並由其父親丙○○偕妻何潘石除從屏東縣佳冬鄉北
    上至高雄市到處尋找，而於5 月10日上午10時許在高雄市○○路與成功路口（成功二路15號）中油營運處發現死者所駕
    駛之WN-6291 號自小客車停放於該處，但仍無死者蹤影等情
    ，業據證人即何明華之父丙○○於警訊證述屬實（見警卷第
    74、75頁）。而證人周美鳳於警訊證述：我自89年3 月1 日
    開始在新光路成功大樓任管理員。89年5 月6 日下午18時至
    5 月7 日上午6 時是我值班。對何明華照片沒有印象。甲○○騎機車均會停放在大樓前騎樓地，不會進入地下室再上樓
    。他白天大都會在家，晚上23時左右回來，有時晚些。5 月
    7 日我沒有印象何明華有無進入大樓，若甲○○進入大樓都
    會與我打招呼。我不知道他有無販賣玉器，但他曾告訴我以
    前有賣過成衣等語（見警卷第177 、178 頁），由上觀之，
    何明華確有依約駕車前往被告之租住處，然於新光路與成功
    路口中油營運處停車與被告會合後，並未進入被告租住處，
    隨即被被告以機車載離該處甚明。又查依卷附何明華000000
    0000號行動電話之89年5 月7 日上午8 時30分之通聯紀錄顯
    示，其發話地點係位於高雄縣路竹鄉○○路，足見何明華當
    時與被告同在路竹鄉無訛。又依上開通聯紀錄顯示何明華於
    當日上午9 點49分許與證人己○○聯繫後，即無任何通話紀
    錄。核與證人己○○於警訊供述：我在5 月7 日9 時49分與
    何明華通話時，我感覺到他的語氣很有氣無力，跟之前接電
    話語氣完全不同，未聽到對方其他聲音，非常安靜，通話時
    對話非常清楚。5 月7 日10時後我連續撥打好幾通電話有通
    ，但沒有人接，當5 月8 日撥打時對方電話已收不到訊號，
    我持續撥打到10日以後就沒有撥打等語（見警卷第110 至11
    6 頁、偵查卷第39、40頁）。再查證人黃佩婷於警訊亦證述
    ：我是皓翔企業（界揚超商）員工，超商位於高雄縣岡山鎮
    ○○路37號1 樓。警方提示之統一發票AZ00000000號是我公
    司收銀機打出來的發票。該發票是於89年5 月7 日上午9 時
    36分由收銀機打出來，不記得是何人來買的，公司收銀機打
    出來的時間比標準時間快33分鐘左右。警方提示相片中其中
    甲○○我比較有印象等語（見警卷第175 、176 頁）。並有
    警方在被告住處查扣之上開統一發票在卷可稽，足見被告於
    5 月7 日上午9 時03分許，尚出現於高雄縣岡山鎮皓翔企業
    （界揚超商）購物。嗣於同日9 時49分以後，被告在高雄縣
    不詳處所將何明華殺害後棄屍於高雄縣岡山鎮劉厝里寶公橋
    附近台糖甘蔗園排水溝內，並取走何明華手提包之玉飾與身
    上所掛戴之玉器項鍊、戒指、0000000000號行動電話及郵局
    提款卡等物甚明。被告辯稱：伊於5 月7 日凌晨與何明華在
    其新光路上開租住處睡至中午12時許才起床，然後以機車載
    何明華前往鳳山市○○路郵局提款後，將錢交予何明華後，
    即獨自離開回到新光路租住處等候何明華，至5 月8 日未見
    何明華到來，始至十全路玉市找何明華，仍未發現何明華等
    情，純屬虛構，自無可採。至於被告供稱：伊於5 月7 日清
    晨在其新光路租住處交付5 萬元予何明華投資購買玉飾，錢
    是由其在中國信託商業銀行帳戶提領出來乙節，經查依卷附
    之被告中國信託商業銀行活期存款存提紀錄查詢單（見警卷
    第12頁）觀之，被告於上開銀行新興分行0000000000000 帳
    戶之5 月6 日支出金額為63元，結餘為3 萬4,870 元，何來
    5 萬元提款作為投資，足見被告上開供述，亦屬謊言甚明。
    再查被告新光路租住處係屬高雄市三多商圈，附近即有郵局
    可供何明華提款，何明華何須捨近求遠，由被告以機車載往
    鳳山市○○路郵局去提款，尤證被告所供係屬編造無疑。
  (四)被告於殺害何明華強盜財物返回高雄市之後，自不敢在其租
    住處附近提款機盜領何明華之郵局存款，乃計劃前往鄰近之
    鳳山市地區領款，遂獨自騎乘機車至鳳山市○○路郵局提款
    機，於14時4 分許，為防止盜領何明華存款曝光，乃頭戴全
    罩式之安全帽進入提款室盜領何明華郵局存款4 萬5,000 元
    ，此有該郵局提款錄影帶1 捲、被告頭戴全罩式安全帽提款
    翻拍照片2 張及提款明細表1 紙在卷可稽，且被告亦承認有
    上開提款之事實，復有警方於89年6 月14日在被告位於高雄
    市○○街148 號之住處，搜索扣押全罩式安全帽1 頂及何明
    華所有如附表(一)所示21件玉飾可資佐證，足見被告係謀財害
    命，再盜領何明華之郵局存款，至為明確。
  (五)查何明華因兒時雙腳小腿萎縮，需靠支撐始可行走約20分鐘
    ，其個性孤僻且具有同性戀雙性戀之性格。生前服務於台灣
    省公路局屏東縣枋山鄉第三工程處，擔任文書處理工作，平
    時上班準時，工作認真，鮮少與他人結怨，平時除工作外，
    另於3 年多前開始利用假日勤餘時，兼差至高雄市○○○路
    「玉飾」市場，擺攤販賣「玉飾」賺取外快，何明華於89年
    5 月6 日上午8 時許，從家中駕駛其所有之WN-6291 號自小
    客車至台灣省公路局屏東縣枋山鄉第三工程處上班，於當日
    12時許打電話回家向其母親何潘石除表示，下班後要直接到
    高雄市○○○路「玉飾」市場賣玉，而何明華當日隨身攜帶
    1 旅行包內有價值50萬元以上之玉器等情，已據何明華之父
    母即證人何振華、何潘石除（即丁○○○）於警訊及偵查中
    證述明確（見警卷第74至78頁、89年度相字第776 號卷第12
    、13頁）。而警方於89年6 月14日在被告高雄市○○街148
    號之住處，搜索扣押之附表(一)所示21件玉器係何明華所有用
    來販售部分玉器等情，又據何明華之妹即證人乙○○於偵查
    中證實無誤（見91年1 月17日偵查筆錄）。訊據被告則辯稱
    ：被警查獲之玉飾，係伊向何明華所購入的云云。惟查被告
    係於89年5 月6 日晚上10時許，始在高雄市○○○路愛河公
    園同性戀者聚集處所，與何明華初次相識，已說明如前。被
    告豈可能向初次相識之何明華購入如此多之玉飾。被告嗣又
    改稱：伊於89年初經朋友「阿德」介紹認識，知道他在賣玉
    ，他說可以到高雄市○○路玉器市場找他，他可以算我比較
    便宜，就這樣我陸續到玉器市場找他買玉再兜售他人云云。
    惟查證人伍見成於警訊證述：我是高雄玉市商場總經理。何
    明華在高雄市玉市商場登記營業，攤位在A 區4 排3 號。我
    不認識甲○○，沒有見過面。如果沒有在商場登記設攤，不
    可以在路邊騎樓或站立自由兜售等語（見警卷第186 、187
    頁）。而證人吳芬芬於警訊亦證述：我已從事玉器買賣十多
    年。高雄市○○路古董玉器商場營業時間為每星期三、四、
    日3 天，時間為早上9 時至下午16時止，星期六沒有營業。
    何明華在商場內A 區第4 排第3 個位置，每個星期日才會至
    商場販賣玉器。我不認識甲○○，也沒見過他有來過商場買
    賣玉器等語（見警卷第180 、181 頁）。而被告則供稱：何
    明華之攤位係擺設在十全路大和古董店走廊，及玉市後方與
    日日超商走廊，並無固定攤位等情，與上開證人之證述不符
    ，足見被告上開辯解，亦屬謊言不實。再查被告88年及89年
    均無綜合所得稅申報資料，有財政部高雄市國稅局左營稽徵
    所90年5 月8 日、財高國稅營字第90003756號函附於原審卷
    第52至54頁可按，足見其收入不佳。又被告未曾在郵局設立
    任何儲金帳戶，亦有交通部郵政總局91年4 月24日管91字第
    506073002 號函附於原審卷第192 頁可稽。又被告在華南商
    業銀行士林分行之000-00-0000000號存款帳戶，其88年12月
    21日存款僅1,478 元，至89年6 月21日存款僅增加25元，為
    1,503 元，有該行被告交易明細查詢2 紙附於原審卷第194
    頁。又依原審卷第195 、196 頁之中國信託商業銀行91年4
    月24日中信銀作業9101222657號函及檢附被告在該銀行新興
    分行開設之000-00-0000000帳戶89年3 月至6 月存款明細表
    所示，被告在該分行89年4 月6 日之存款餘額為3 萬4,992
    元，同年5 月6 日之存款餘額為3 萬4,933 元；又被告在台
    灣銀行所開設之000000000000帳戶所示，被告上開帳戶89年
    3 月1 日存款餘額1,506 元，至同年6 月21日存款餘額僅增
    加為1,534 元等情，有台灣銀行營業部91年4 月29日營(二)存
    字第0910791030號函及其檢附之存款明細表4 紙附於原審卷
    第198 至202 頁可稽。而被告於案發前亦無工作收入，足見
    被告於案發前1 日經濟情況甚為拮据，並無向何明華購買大
    量玉飾之能力甚明。被告於89年5 月6 日晚上10時許，在高
    雄市○○○路愛河公園同性戀者聚集處，與何明華初次見面
    後，在閒聊中，得知何明華係從事玉飾買賣，翌日將至高雄
    市○○路玉器市場賣玉之事，此由被告到案後供稱：伊住處
    被警查獲之玉器係伊至十全路玉器市場向何明華購得等情以
    觀，足證何明華有告知被告其在玉器市場賣玉之事無誤。乃
    竟基於強盜殺人之犯意，假意約何明華至其新光路租住處相
    聚，何明華應允後，被告記下何明華行動電話後，先行離去
    。被告返回其租住處附近後，惟恐使用其行動電話與何明華
    之行動電話連絡，必然會留下通聯紀錄，使其犯行曝光，乃
    於89年5 月6 日23時40分16秒至40分48秒之時段內，在高雄
    市○○○路10號（編號0000000 號）之公用電話，撥打何明
    華使用之上開行動電話，催促何明華前往赴約，何明華不疑
    有它，乃駕駛其所有之WN-6291 號自小客車前往，並停放於
    中油公司高雄營運處附近。被告為避免帶何明華進入租住處
    之成功大樓，為管理員周美鳳目擊留下證據，乃於何明華下
    車後，即以機車載何明華離開該處。而依何明華上開行動電
    話通聯紀錄顯示，何明華使用之行動電話於89年5 月7 日上
    午8 時許，其發話地點係高雄縣路竹鄉○○路附近，當時何
    明華仍與被告同在一起，尚未遇害。而被告於當日上午9 時
    03分許，進入高雄縣岡山鎮○○路37號1 樓之界揚超商購物
    ，已如前述。而何明華與己○○約定5 月7 日欲陪其南下墾
    丁遊玩，因何明華行不明，己○○乃於當日上午9 時49分
    ，再打行動電話與何明華連絡上，當時何明華講話已顯得有
    氣無力。而己○○於當日10時以後再打電話，何明華之行動
    電話有通，但沒有人接等情，業據證人己○○證述如前，則
    何明華於5 月7 日上午10時以後已遭人殺害無疑。而被告係
    與何明華最後在一起之人，案發前出現在岡山鎮○○路37號
    1 樓界揚超商。案發後當日14時4 分，前往鳳山市○○路郵
    局盜領何明華之郵局存款。89年6 月14日，為警在其高雄市
    ○○街148 號住處，搜索扣得附表(一)所示何明華所有之21件
    玉飾，足見本件被害人何明華係被告所殺害無訛。綜上所述
    ，被告所辯各情，無非卸責之詞，不足採信，事證明確，被
    告此部分強盜殺人、盜領存款之犯行，堪以認定。
三、訊據被告甲○○固坦承有於附表(二)所示之時地持被害人吳建
    德所有之上開銀行信用卡簽帳消費購物之事實不諱，惟矢口
    否認有前開偽造文書、詐欺犯行，辯稱：吳建德自89年3 月
    間搬至高雄時起即陸續向伊借款，5 月26 日 因吳建德再度
    向伊借貸10萬元，乃同意伊持其所有之信用卡刷卡抵帳，且
    為免特約商店核對身分證件，故將其身分證一併交予伊使用
    ，伊事後已將吳建德之信用卡及身分證交還，至於為警所查
    獲之吳建德之手機，係吳建德前居住伊處時所留下，並無不
    法之情事云云。惟查被害人吳建德於5 月23日後所持之0000
    000000號行動電話已未再有使用紀錄，亦未與親友聯絡等情
    ，業據證人即吳建德之母庚○○及其胞兄吳建興分別於警訊
    、偵查中及原審證述無訛（見警卷83、84、93、94頁、原審
    卷(一)163 頁、原審卷(二)124 頁），並有吳建德之0000000000
    號電話通聯紀錄在卷可稽。足見被害人吳建德於89年5 月23
    日後已失無誤。又查被告在89年5 月份，於前述各銀行存
    款合計不足4 萬元，已如前述，足見當時被告之經濟窘困，
    豈有10萬元借予吳建德，而不立借據之理。再查吳建德在第
    一商業銀行台東分行所開設之00000000000 帳戶，於89年4
    月10日尚有存款3 萬4,038 元，同年6 月21日存款利息收入
    707 元，計尚有存款3 萬4,745 元，有第一商業銀行吳建德
    之存款提款紀錄查詢單1 紙附於警卷第12頁可稽。衡之常情
    ，苟吳建德需錢孔急，豈有不提領上開銀行帳戶之存款，反
    而提供其銀行信用卡向被告借款質押之理？況查被告於89年
    5 月26日及27日先後持吳建德之上述銀行信用卡2 張，至金
    寶成銀樓以「吳建德」名義簽帳購買金飾4 次，合計金額8
    萬2,700 元之事實，又據證人即該銀樓負責人鄭榮欽於警訊
    及偵查中證述屬實（見警卷第98、99頁、相驗卷第62、63頁
    ）。並有其偽造「吳建德」名義之簽帳單影本4紙 附於警卷
    第101 、102 頁可稽。另被告於89年5 月27日至「大廣三」
    先後刷卡簽帳消費購物2 次，金額分別為30 元 、139 元，
    合計169 元，復有被告偽造「吳建德」署押簽帳單影本2 紙
    附於警卷第91頁可按。由上觀之，被告係於89 年5月26日之
    前不詳時地，以不詳原因取得吳建德上述2 家銀行信用卡之
    後，未經吳建德之授權，竟持以刷卡消費購物，並偽造吳建
    德之署押於簽帳單上並持以行使，致消費商店因而陷於錯誤
    ，而交付其所詐購之物品。而發卡銀行亦因而陷於錯誤，依
    合約墊代上開消費款項予消費商店，足以生損害於發卡銀行
    即中興商業銀行、中國國際商業銀行、消費商店即金寶成銀
    樓、大廣三及信用卡持有名義人吳建德，至為明確。綜上所
    述，被告所辯上情，無非卸責之詞，不足採信。被告此部分
    之犯行，均堪認定。
四、按強盜而故意殺人，並不以出於預定之計劃為必要，只須行
    為人以殺人為實施強劫之方法，或在行劫之際故意殺人，亦
    即凡利用實施強盜之時機而故意殺人者，均足當之（最高法
    院93年度台上字第1011號判決意旨參照）。核被告強盜而故
    意殺人及盜領郵局存款之行為，係犯刑法第332 條第1 項之
    強盜殺人罪及同法第339 條之2 第1 項之不正利用自動付款
    設備詐欺取財罪。又被告以上所犯2 罪間，有方法結果之牽
    連關係，應依牽連犯之規定從一重之強盜殺人罪處斷。又被
    告行為後，懲治盜匪條例業經總統於91年1 月30日公布廢止
    ，同日公布刑法第332 條之修正條文，被告強盜而故意殺人
    部分，在懲治盜匪條例廢止前，依特別法優於普通法原則，
    本應論以該條例第2 條第1 項第6 款之強劫而故意殺人罪，
    其法定刑為唯一死刑，而新修正之刑法第332 條第1 項強盜
    而故意殺人罪，其法定刑為死刑或無期徒刑，比較結果，以
    新修正之刑法上開法條有利於被告，自應適用修正後之刑法
    第332 條第1 項論處。又被告所犯強盜而故意殺人之行為，
    係犯刑法第332 條第1 項之強盜殺人罪，而公訴人認此部分
    係犯刑法第271 條第1 項之殺人罪及懲治盜匪條例第5 條第
    1 項之盜匪罪，尚有未洽，起訴法條應予變更。又被告行使
    偽造簽帳單詐購財物之行為，係犯刑法第216 條、第210 條
    之行使偽造私文書罪及第339 條第1 項之詐欺罪。又被告偽
    造署押之行為，為偽造文書之部分行為，不另論罪。又被告
    偽造文書之後，持以行使，其偽造之低度行為被行使之高度
    行為所吸收，亦不另論。又被告先後多次行使偽造私文書及
    詐欺犯行，均時間緊接，手法相同，所犯各係同一罪名之罪
    ，顯係分別基於概括之犯意，反覆實施，應分別各依連續犯
    規定論以一罪，並加重其刑。又被告以上所犯2 罪間，有方
    法結果之牽連關係，應依牽連犯規定從一重之連續行使偽造
    私文書罪處斷。又被告所犯強盜殺人罪與連續行使偽造私文
    書罪間，犯意各別，罪名互殊，應予分論併罰。原審未予詳
    查，遽為被告此部分無罪之諭知，尚有未當。公訴人上訴意
    旨，執此指摘原審此部分判決不當，為有理由，自應由本院
    將原審此部分判決撤銷改判。審酌被告劫財而害命，手段殘
    酷，惡性重大，犯後飾詞卸責，謊話連篇，毫無悔意，及偽
    造簽帳單詐購財物金額達8 萬2,869 元等一切情狀，分別量
    處如主文第2 項所示之刑，並依刑法第37條第1 項規定，就
    強盜殺人部分宣告褫奪公權終身，並定其應執行之刑無期徒
    刑，褫奪公權終身。又被告於1 式3 聯之6 份簽帳單上偽造
    「吳建德」署押各3 枚，共計18枚，均應依刑法第219 條之
    規定併宣告沒收之。
五、公訴意旨另以：被告甲○○於89年5月中旬某日，在不詳處
    所，基於強盜殺人之犯意，將被害人吳建德予以殺害，並劫
    取吳建德所有上述之中興商業銀行及中國國際商業銀行信用
    卡各1 枚，嗣於同年5 月26日及27日，分別持上述信用卡至
    金寶成銀樓及「大廣三」量販店，以吳建德名義刷卡簽帳購
    物，因認被告另犯刑法第271 條第1 項殺人罪及懲治盜匪條
    例第5 條第1 項第1 款之盜匪罪嫌。
  (一)公訴人認被告有犯前開強盜殺人罪嫌，係以證人庚○○之指
    證，刷卡簽帳單影本6 紙及被告住處搜索查扣吳建德之手機
    1 支，為其論據。訊據被告堅決否認有上開強盜殺人犯行，
    辯稱：係吳建德向伊借款10萬元所交付，同意伊刷卡消費云
    云。惟查證人即被害人吳建德之母庚○○於偵訊及本院審理
    中均證稱其子不會將信用卡或提款卡交付他人使用云云，然
    此1 供證僅為證人個人意見或推測之詞，尚無證據能力，自
    難採為不利被告之認定。至於被告雖有持吳建德銀行信用卡
    前往消費商店刷卡消費購物之情事，但尚無證據足證被告係
    殺害吳建德後，始取得上開信用卡，是尚難僅憑被告持有吳
    建德信用卡簽帳消費乙節，遽認被告已殺害吳建德。至於警
    方在被告住處扣得吳建德手機乙節，雖可認定被告有持有吳
    建德之行為，但被告持有之原因為何，尚難推斷。即有可能
    是吳建德所留下，或為吳建德所贈與，或為被告強盜殺人所
    得，不一而足。被告所辯固無足取，但尚難僅憑在被告住處
    查扣吳建德手機乙節，遽入人罪。
  (二)再查，原審雖依職權發函與吳建德為社會活動可能相關之金
    融、健康、警政及職業行為等相關單位，固可確認吳建德自
    89年5 月23日後即查無行蹤等情，有受（處）理查尋人口案
    件登記表、勞工保險局91年11月23保承資字第09110363630
    號函附吳建德之投保相關資料、中央健康保險局高屏分局91
    年11月27日健保承三字第0910036873函、內政部警政署入出
    境管理局函90年6 月11日90境信昌字第028579號函、中興商
    業銀行信用卡中心90年7 月9 日90年興卡字第037 號函、台
    東縣理燙美容職業工會91年11月15日91東縣工理桂字第0057
    號函及吳建德之臺灣高雄地方法院檢察署刑案資料查註紀錄
    表在卷可稽，依前開證據或可認定吳建德恐已死亡或可推定
    吳建德僅為失蹤人口，且案發後迄今仍未發現吳建德之屍體
    ，無法明確認定吳建德已死亡。從而，被告此部分犯罪，尚
    屬不能證明，公訴人認被告此部分與論罪科刑部分，具有連
    續犯及牽連犯之裁判上一罪關係，故不另為被告此部分無罪
    之諭知。
貳、上訴駁回部分：
一、公訴意旨另以：被告另於89年6 月10日凌晨2 時許，意圖為
    自己不法之所有，至高雄市○○○路之愛河公園同性戀聚集
    處所，以化名「阿德」搭訕陳誌龍，被告見陳誌龍上勾後，
    即帶往其前所經營位於高雄市○○路120 號之「丸井」KTV
    店內休息，後約於當日12時許至高雄市柴山爬山，於上柴山
    之前，被告告訴陳誌龍要去郵局提領金錢，並要留下明細表
    以便給紫微斗數師父算命，陳誌龍不疑有詐即偕同被告至高
    雄市左營果貿郵局提領1,000 元後，被告再至某1 超商購買
    飲料供陳誌龍飲用，於當日17時許下山之後，陳誌龍全身疲
    憊乃與被告回家睡覺，直至翌日3 時許，陳誌龍醒來之後發
    現被告已離開，身上之錢包已不見（內有郵局提款卡、信用
    卡、身分證等證件），陳誌龍隨即向郵局與信用卡中心止付
    ，並向高雄市政府警察局新興分局報案始倖免被被告盜領，
    被告見無法盜領、盜刷，乃於6 月12日18時許將皮夾歸還給
    陳誌龍，進認被告亦涉犯刑法第320 條第1 項之普通竊盜罪
    嫌。
二、按刑法上之竊盜罪，須意圖為自己或第三人不法之所有，而
    取他人所有物，為其成立要件，如行為人並無竊盜之犯意，
    縱有誤取他人財物之行為，亦不構成竊盜罪，分為最高法院
    23年上字第1892號判例及82年度臺上字第1829號判決意旨闡
    釋明確。
三、公訴人認被告涉犯普通竊盜罪嫌，無非係證人即被害人陳誌
    龍於警詢及偵查中指訴為憑。惟參之陳誌龍前於警詢及偵查
    中所指稱，僅可認定該被害人確有遺失皮包一情，尚難認定
    其遺失皮包之因係被告竊盜所為，況證人陳誌龍嗣於原審審
    理時所為迭次供述：「（當天爬完山被告是否有到你家休息
    ？）有，當天半夜我醒來，發現錢包不見，我有與被告聯絡
    ，但聯絡不上，我沿著當天行走之路線找都找不到，於是10
    或11點到新興分局報案」、「（錢包如何找到？）當天下午
    被告打電話給我稱錢包在他那裡，其稱我的錢包放在桌上不
    小心掉在他袋子裡，被他帶走」、「（你的信用卡及提款卡
    有無被盜用？）沒有，我發現不見了，我即辦信用卡止付，
    提款卡沒有辦，被告告訴我後，我還是會擔心，隔天他還我
    錢包前，我將全部錢領出來，但錢並未短少，亦未見任何東
    西短少」、「（如何發現你的東西掉了？）當天剛認識的時
    候下午1 、2 點時候去爬壽山（柴山），因為下雨，我們都
    有淋濕，下午4 點（約下山時間）至6點 之間到我楠梓區住
    處休息‧‧‧後來2 人很累，都睡著了，後來被告好像有事
    先走，半夜我醒來了時候，開燈發現我皮夾不見‧‧‧」、
    「（被告走時，有無叫醒你？）好像有，但是沒有印象，因
    為當時在睡夢中不是很清楚，但是醒來時發現被告有留下1
    張字條，字條在隔天發現皮夾遺失時就把它丟了」、「（當
    天你的皮夾放在你家何處？）梳粧台上，當天被告的中型旅
    行袋放在梳妝台下」、「‧‧‧房內有1 個梳妝台還有1 張
    床，梳妝台是緊鄰窗‧‧‧皮包放在梳妝台的右手邊靠窗，
    皮包大約2 個食指與大拇指相合之大小，當時我睡在右手邊
    ，被告當時將他隨身的袋子放在梳妝台的右下方，當天他背
    的是長型的側背包，因為背包當天有淋濕所以有打開，因為
    我的梳妝台有櫃子所以側背包放在櫃子的前面」、「當天我
    沒有辦法聯絡到被告，是被告主動聯絡我，時間大約是星期
    日的下午，打電話到我家問我妹妹，透過我妹妹找到我，郵
    局的金融卡是在星期一掛失，信用卡是在當天就掛失」、「
    （皮包是被告親自交給你？皮包內有無短缺？）是被告拿給
    我，沒有短缺。」等語（參原審90年5 月17日、92年2 月18
    日及93年4 月13日訊問筆錄），是依證人陳誌龍所述，固可
    認被告確自證人陳誌龍住處離去時，將皮夾一併取走，惟觀
    之被告離去時間為夜晚時分、天色自然昏暗、室內並無點燈
    ，證人陳誌龍將其皮夾置放於梳妝台上，台下復有被告因遭
    雨淋濕而將開口打開之中型旅行袋，被告於攜離旅行背袋過
    程，因未諳相關地理位置，昏黑中不慎碰撞梳妝台，致置於
    台上陳誌龍所有之皮夾順勢掉落於其下旅行袋內，衡諸常理
    ，應為可能，是認被告辯稱係未注意始將陳誌龍皮夾一併攜
    離，尚屬可採。
四、又查，被告於6 月13日清洗旅行背袋時因發現陳誌龍之皮夾
    ，隨乃打電話至陳誌龍家中，並透過其妹與陳誌龍取得聯絡
    ，繼將皮夾予以歸還，經陳誌龍清點結果，並無任何財物（
    含金融卡、信用卡及現金）短少一情，亦據證人陳誌龍證述
    甚明，如前所述。再查，證人陳誌龍置放於皮夾內之信用卡
    、金融卡於被告持有皮夾期間，未遭被告抑或他人持之領款
    或刷用之情事，復據原審依職權函請慶豐商業銀行股份有限
    公司、世華聯合商業銀行消費金融部、國泰商業銀行、大眾
    商業銀行信用卡部、聯邦商業銀行信用卡中心、萬泰商業銀
    行信用卡中心、中國信託商業銀行股份有限公司、上海商業
    儲蓄銀行、誠泰商業銀行、遠東國際商業銀行股份有限公司
    、中華郵政股份有限公司儲匯處及中華郵政股份有限公司高
    雄郵局查證屬實，有慶豐商業銀行股份有限公司92年5 月23
    日慶銀催字第105 號函、世華聯合商業銀行消費金融部92
    年3 月17日世消金字第0039號函、國泰商業銀行92年3 月
    11日92國泰銀授字第028 號函、大眾商業銀行信用卡部函、
    聯邦商業銀行信用卡中心92年3 月17日聯信卡字第0051號
    函、萬泰商業銀行信用卡中心92年4 月10日92消卡字第0929
    3550039 號函、中國信託商業銀行股份有限公司92年3 月13
    日陳報狀、上海商業儲蓄銀行92年3 月17日函、誠泰商業銀
    行92年3 月17日誠泰銀信卡字第0336號函、遠東國際商業銀
    行股份有限公司92年21日陳報狀、中華郵政股份有限公司儲
    匯處92年4 月10日高營字第0922000861號函及中華郵政股份
    有限公司高雄郵局92年4 月14日高營字第0922000868號函在
    卷可憑，足證被告尚無盜刷及提領之不法犯行，被告犯罪尚
    屬不能證明。則原審所為被告此部分無罪諭知，尚無不合。
    公訴人上訴意旨，仍執前詞，指摘原審此部分判決不當，經
    核難認有理由，應予駁回。
據上論斷，應依刑事訴訟法第368 條、第369 條第1 項前段、第
364 條、第299 條第1 項前段、第300 條，刑法第56條、第332
條第1 項、第216 條、第210 條、第339 條第1 項、第339 條之
2 第1 項、第55條、第51條第4 款、第37條第1 項、第219 條、
第2 條第1 項但書，罰金罰鍰提高標準條例第1 條前段，判決如
主文。
本案經檢察官林惠到庭執行職務。
中    華    民    國    95    年    6     月    22    日
                  刑事第三庭    審判長法  官  周賢銳
                                      法  官  黃仁松
                                      法  官  謝宏宗
以上正本證明與原本無異。
如不服本判決應於收受本判決後10日內向本院提出上訴書狀，其
未敘述上訴理由者，並得於提起上訴後10日內向本院補提理由書
狀（均須按他造當事人之人數附繕本）「切勿逕送上級法院」。
中    華    民    國    95    年    6     月    23    日
                                      書記官  熊惠津
附錄  本判決論罪科刑法條
刑法第332條第1項
犯強盜罪而故意殺人者，處死刑或無期徒刑。
刑法第216條
行使第210 條至第215 條之文書者，依偽造、變造文書或登載不
實事項或使登載不實事項之規定處斷。
刑法第210條
偽造、變造私文書，足以生損害於公眾或他人者，處5 年以下有
期徒刑。
刑法第339 條第1 項
意圖為自己或第三人不法之所有，以詐術使人將本人或第三人之
物交付者，處5 年以下有期徒刑、拘役或科或併科1,000 元以下
罰金。
刑法第339 條之2 第1 項
意圖為自己或第三人不法之所有，以不正方法由自動付款設備取
得他人之物者，處3 年以下有期徒刑、拘役或1 萬元以下罰金。
附表一：
┌──┬───────┬────┬────┐
│編號│ 玉 器 名 稱  │ 數  量 │ 備  考 │
├──┼───────┼────┼────┤
│  1 │荷花玉        │   1 個 │        │
├──┼───────┼────┼────┤
│  2 │玉觀音        │   1 個 │        │
├──┼───────┼────┼────┤
│  3 │王壺          │   2 只 │        │
├──┼───────┼────┼────┤
│  4 │橢圓形玉      │   1 個 │        │
├──┼───────┼────┼────┤
│  5 │圓環形玉      │   1 個 │        │
├──┼───────┼────┼────┤
│  6 │玉璽印形      │   1 個 │        │
├──┼───────┼────┼────┤
│  7 │玉環          │   4 個 │        │
├──┼───────┼────┼────┤
│  8 │雙鳥形玉      │   1 個 │        │
├──┼───────┼────┼────┤
│  9 │獅形玉        │   1 個 │        │
├──┼───────┼────┼────┤
│ 10 │蛙形玉        │   1 個 │        │
├──┼───────┼────┼────┤
│ 11 │蟬形玉        │   1 個 │        │
├──┼───────┼────┼────┤
│ 12 │大蟬形玉      │   1 個 │        │
├──┼───────┼────┼────┤
│ 13 │葫蘆形玉      │   1 個 │        │
├──┼───────┼────┼────┤
│ 14 │水鴨形玉      │   1 個 │        │
├──┼───────┼────┼────┤
│ 15 │形玉        │   1 個 │        │
├──┼───────┼────┼────┤
│ 16 │手指環玉      │   1 個 │        │
├──┼───────┼────┼────┤
│ 17 │春字形翠玉    │   1 個 │        │
└──┴───────┴────┴────┘
附表二：
┌──┬─────┬────┬─────┬──────┬────────┐
│編號│ 消費日期 │消費地點│消費金額  │持用之信用卡│簽帳單上偽造    │
│    │          │        │(新台幣)  │            │吳建德署押數量  │
├──┼─────┼────┼─────┼──────┼────────┤
│  1 │89年5月26 │金寶成銀│4萬500元  │中興商業銀行│3枚（1 式3 聯） │
│    │日12時許  │樓      │          │信用卡      │                │
├──┼─────┼────┼─────┼──────┼────────┤
│  2 │同  上    │同  上  │2萬7,700元│中國國際商業│3枚（1 式3 聯） │
│    │          │        │          │銀行信用卡  │                │
├──┼─────┼────┼─────┼──────┼────────┤
│  3 │89年5月27 │同  上  │7,200元   │中興商業銀行│3枚（1 式3 聯） │
│    │日17時52分│        │          │信用卡      │                │
├──┼─────┼────┼─────┼──────┼────────┤
│  4 │89年5月27 │同  上  │7,300元   │同  上      │3枚（1 式3 聯） │
│    │日17時54分│        │          │            │                │
├──┼─────┼────┼─────┼──────┼────────┤
│  5 │89年5月27 │「大廣三│30元      │同  上      │3枚（1 式3 聯） │
│    │日16時許  │」量販店│          │            │                │
├──┼─────┼────┼─────┼──────┼────────┤
│  6 │89年5月27 │同  上  │139元     │中國國際商業│3枚（1 式3 聯） │
│    │日18時33分│        │          │銀行信用卡  │                │
└──┴─────┴────┴─────┴──────┴────────┘
                                                 KQ


司法院資訊處製作；財團法人民間司法改革基金會備份。
